臺灣彰化地方法院民事判決　　　　　　　　　　　　　九十三年度簡上字第五二號
　　上　訴　人　乙○○
　　被上訴人　　黃美娥即芳緣企業社
　　訴訟代理人　甲○○
右當事人間請求損害賠償事件，上訴人不服中華民國九十三年三月二十五日本院彰化
簡易庭所為之第一審判決 (九十三年度彰簡字第四號)，提起上訴，本院於九十三年
七月六日言詞辯論終結，判決如左：
    主      文
上訴駁回。
第二審訴訟費用由上訴人負擔。
    事實及理由
一、查簡易訴訟程序之第二審上訴程序，訴之變更非經他造同意不得為之，但請求之
    基礎事實同一者，不在此限，民事訴訟法第四百三十六條之一第三項準用同法第
    四百四十六條第一項但書規定設有明文。本件上訴人於民國 (下同)九十三年五
    月二十一日在本院準備程序期日以言詞將其上訴聲明第三項「退還上訴人簽發之
    新台幣 (下同)十五萬元本票，及自九十二年九月三十日起至退還日止按年息百
    分之六計算之利息」變更為「確認上訴人簽發之十五萬元本票債權不存在」，雖
    為被上訴人當庭表示不同意該項訴之變更，惟本院審酌上訴人之原聲明請求被上
    訴人返還上開本票，或變更聲明請求確認被上訴人就上開本票之票據債權不存在
    ，其依據之原因事實均在於否認上開十五萬元之票據債務，應認二者之請求基礎
    事實同一，依首揭法條規定，上訴人所為訴之變更即屬合法，毋庸徵求被上訴人
    之同意，本院應就上訴人變更後之新訴為審理裁判，合先敘明。
二、本件上訴人在原審起訴主張被上訴人為奇諾越福國際婚友聯盟業者，代辦與越南
    國籍女子結婚之仲介事宜，於九十二年九月七日，上訴人委託被上訴人代為辦理
    與越南國籍女子結婚相關事宜，當日簽約，並交付簽約金三萬元，被上訴人承諾
    介紹高中學歷，年輕美麗有模特兒身材之佳麗為偶，並誘導上訴人在履歷表擇偶
    條件「特別要求」 (優先配對)可強調「有田麗身材，外觀健美；高中學歷，需
    無負債；性情溫和，肯進修學問，充實知識」。嗣於九十二年九月二十七日至同
    年十月一日在越南五天四夜行程，由被上訴人協同尋訪佳偶，於九十二年九月二
    十八日在越南奇諾越福公司與越南國籍女子「范映雪」相親，當時被上訴人與翻
    譯人員均表示該女子具有高中學歷，上訴人與該女子交往一天後，被上訴人即表
    示將取消訂婚儀式，並催促辦理結婚儀式，上訴人不得已於九十二年九月三十日
    在越南與「范映雪」結婚，該名女子在婚禮後始表示其僅有「國中學歷」，與上
    訴人要求之高中學歷不符，上訴人乃決定撤銷結婚之意思表示。爰依公平交易法
    第二十一條、消費者保護法第十二條、第十六條、第二十二條、第五十一條及施
    行細則第九條、第十四條、第二十三條、民法第一百九十五條、第二百十六條、
    第二百二十六條等規定主張前開合約無效，並請求 (一)被上訴人應給付五萬二
    千六百四十五元，(二)退還十五萬元本票及自九十二年九月三十日起至退還日止
    按年息百分之六計算之利息，(三)賠償上訴人十五萬元等情。嗣原審法院為上訴
    人全部敗訴之判決，上訴人不服提起上訴，改依消費者保護法第十一條第二項、
    第十二條，及施行細則第九條、第十四條等規定為請求，並聲明：(一)原判決廢
    棄，(二)被上訴人應給付上訴人二十萬二千六百四十五元，(三)確認被上訴人執
    有上訴人簽發之十五萬元本票債權不存在。
三、被上訴人則否認前開合約有何無效情事，並稱被上訴人絕無保證介紹之越南國籍
    女子具有高中學歷，且「范映雪」為上訴人決定結婚之對象，上訴人實際係認為
    「范映雪」不如他人美麗而後悔，事後雖以該女子不具高中學歷為藉口，但被上
    訴人均按合約內容辦理服務。至上訴人爭執之十五萬元本票，如果上訴人在越南
    不滿意被上訴人提供之服務，當時不應參加結婚儀式及簽發交付該紙本票，被上
    訴人認為收費合理，並無退還之必要。另上訴人提出「婚姻媒合定型化契約範本
    」係內政部於九十三年五月始頒布施行，本件發生於九十二年九月間，自無適用
    該範本之餘地等語置辯。並聲明：如主文所示。
四、兩造不爭執之事項：
  (一)九十二年九月七日簽訂系爭婚姻仲介契約，對契約之真正不爭執。
  (二)上訴人於九十二年九月二十七日至同年十月一日參加被上訴人辦理之越南相親
      行程，於九十二年九月二十八日經介紹與越南國籍女子「范映雪」相親，並於
      九十二年九月三十日與「范映雪」結婚。
  (三)上訴人已交付被上訴人簽約金三萬元，及簽發交付十五萬元本票，而該紙本票
      已經被上訴人聲請裁定本票強制執行，並准許在案。
五、得心證之理由：
　　兩造就本件訴訟之爭點在於系爭合約是否有效？有無上訴人主張違反公平交易法
　　或消費者保護法之情形？另上訴人請求確認被上訴人執有之十五萬元本票債權不
    存在，是否有據？茲分別說明如左：
  (一)按事業不得在商品或其廣告上，或以其他使公眾得知之方法，對於商品之價格
      、數量、品質、內容、製造方法、製造日期、有效期限、使用方法、用途、原
      產地、製造者、製造地、加工者、加工地等，為虛偽不實或引人錯誤之表示或
      表徵；事業對於載有前項虛偽不實或引人錯誤表示之商品，不得販賣、運送、
      輸出或輸入；前二項規定於事業之服務準用之；公平交易法第二十一條第一、
      二、三項定有明文。本件被上訴人之芳緣企業社為獨資商號，固為公平交易法
      第二條第二款規定之事業，然上訴人主張被上訴人違反公平交易法第二十一條
      之規定，自應就被上訴人提供之服務或廣告有何虛偽不實或引人錯誤之表示之
      有利事實負舉證責任 (參見民事訴訟法第二百七十七條本文規定)，而依上訴
      人在原審及本院之主張，無非係以被上訴人曾承諾介紹高中學歷之越南國籍女
      子為對象云云，但為被上訴人所否認，並抗辯稱所謂「高中學歷」僅是上訴人
      之優先選擇，不保證該越南女子具有高中學歷，一切以上訴人中意之越南女子
      為要等語，況依上訴人在原審提出自被上訴人網站刊登之越南女子「范映雪」
      資料，其學歷亦記載為「國中」 (參見原審卷第四十一頁)，並無曾記載「范
      映雪」之學歷為「高中」之情事，上訴人雖以該網站資料得隨時更改，且該資
      料時間為二００三年十月十五日，係本件發生後所為之更動云云，惟上訴人既
      自承在前往越南相親之前不曾瀏覽過被上訴人之網站資料，係自越南回來後才
      查看被上訴人之網站資料，不清楚「范映雪」之資料有無更改等語屬實 (參見
      九十三年七月六日言詞辯論筆錄)，則上訴人既無法證明「范映雪」之網頁資
      料已遭被上訴人更改，自無從認為被上訴人在網站之廣告資料有何虛偽不實或
      引人錯誤之表示，故上訴人此部分之主張，不足採信。
  (二)又消費者保護法第二條第七款規定：「定型化契約條款：指企業經營者為與不
      特定多數消費者訂立同類契約之用，所提出預先擬定之契約條款。定型化契約
      條款不限於書面，其以放映字幕、張貼、牌示、網際網路、或其他方法表示者
      ，亦屬之」，同條第九款規定：「定型化契約：指以企業經營者提出之定型化
      契約條款作為契約內容之全部或一部而訂定之契約」，第十一條規定：「企業
      經營者在定型化契約中所用之條款，應本平等互惠之原則。定型化契約條款如
      有疑義時，應為有利於消費者之解釋」，第十二條規定：「定型化契約中之條
      款違反誠信原則，對消費者顯失公平者，無效。定型化契約中之條款有下列情
      形之一者，推定其顯失公平：１違反平等互惠原則者。２條款與其所排除不予
      適用之任意規定之立法意旨顯相矛盾者。３契約之主要權利或義務，因受條款
      之限制，致契約之目的難以達成者」。另消費者保護法施行細則第十四條亦規
      定「定型化契約條款，有下列情事之一者，為違反平等互惠原則：１當事人間
      之給付與對待給付顯不相當者。２消費者應負擔非其所能控制之危險者。３消
      費者違約時，應負擔顯不相當之賠償責任者。４其他顯有不利於消費者之情形
      者」。本件上訴人主張被上訴人違反消費者保護法上開規定，無非係以被上訴
      人之服務品質有瑕疪，導致退婚之爭議，並以未介紹符合高中學歷之越南女子
      及取消訂婚儀式，且被上訴人之服務流程不到一半，竟要求上訴人給付十八萬
      元，認為當事人間之給付與對待給付顯不相當為其依據，惟查：
  １、依兩造不爭執之「委託代辦合約書─幸福成家專案Ｉ」所示，該合約書條款內
      容多為印刷方式，僅金額、日期及委託人年籍資料等為人工填寫，顯然該合約
      書係被上訴人針對有意參加該專案之不特定人訂立同類型契約之用，並預先擬
      定條款之契約，委託人對契約條款並無磋商之餘地，即屬消費者保護法第二條
      第七、九款規定之定型化契約  (或定型化契約條款)，自有消費者保護法之適
      用，被上訴人抗辯稱系爭合約不適用消費者保護法之規定云云，容有誤會。
  ２、上訴人固以被上訴人介紹之越南女子「范映雪」不具高中學歷及取消訂婚儀式
      ，認為被上訴人之服務品質有瑕疪云云，然被上訴人介紹之越南女子須有高中
      學歷乃上訴人個人之特別要求，被上訴人對該項要求僅承諾給予「優先配對」
      而已，並未保證介紹之越南女子必然具有高中學歷，已如前述，則上訴人既參
      加被上訴人安排之五天四夜越南相親行程，復在越南與「范映雪」結婚，顯然
      上訴人在相親過程對「范映雪」之各種條件有相當程度之滿意，否則上訴人自
      可要求另行選擇其他越南女子，何必在交往一天後即同意與「范映雪」結婚？
      且上訴人若執意其結婚之對象須具有高中學歷，何以在相親後迄至結婚前未透
      過翻譯人員向「范映雪」詢問清楚，竟草率同意舉行婚禮？故本院認為上訴人
      選擇之越南女子須具有高中學歷僅為其要求條件之一，而該條件並非系爭合約
      內容  (前往越南相親結婚)之重要條件，況上訴人自始無法舉證證明被上訴人
      就「范映雪」之學歷條件確有隱暪之情事，尚不得據此認為被上訴人之服務品
      質有瑕疪。至被上訴人在服務流程中固有省略訂婚儀式之情事，亦為被上訴人
      不爭執，但上訴人當時既選擇「范映雪」為結婚對象，則是否一定須具備訂婚
      儀式，即非重要，否則上訴人當時應要求被上訴人依既定服務流程辦理，何必
      同意被上訴人之要求取消訂婚儀式而逕行辦理結婚典禮？故本院認為基於私法
      自治及契約自由原則，上訴人當時已同意被上訴人取消訂婚儀式在先，豈有事
      後再據此認為被上訴人之服務品質有瑕疪之理？從而上訴人主張被上訴人違反
      誠信原則，系爭合約對上訴人顯失公平，應屬無效云云，即嫌無憑。
  ３、上訴人復主張被上訴人之服務流程不到一半，要求上訴人給付十八萬元，認為
      當事人間之給付與對待給付顯不相當，違反平等互惠原則云云，已為被上訴人
      所否認，而依系爭合約之貳約定承辦費用為二十四萬元，之參付款方式約定：
      「第一階段：簽立合約時支付簽約金三萬元，第二階段：第一趟赴越南相親前
      五天支付十五萬元，第三階段：第二趟赴越南簽領結婚證書前五天付清尾款」
      ，該合約其他事項復約定「第二階段款項回台後二天內繳交完成」，則上訴人
      既在簽約時已同意上開付款方式，自應依照合約履行，否則即屬違約，且上訴
      人實際上於九十二年九月三十日始在越南簽發交付上開十五萬本票予被上訴人
      ，自越南返國後並未依約履行其第二階段之付款條件，況上訴人亦自認上開十
      五萬元本票迄今並未兌付，被上訴人已持上開本票聲請裁定強制執行等語，足
      見上訴人迄至本件言詞辯論終結時實際付款金額僅為三萬元，而非上訴人所稱
      之十八萬元。再依前述，系爭合約之糾紛既因上訴人在越南結婚後反悔，要求
      退婚所致，則兩造間之系爭合約無法依既定服務流程繼續履行，乃上訴人事後
      悔婚而拒絕受領服務，並非被上訴人拒絕提供後續之服務流程，故系爭合約無
      法繼續履行之責任即應全部歸責於上訴人，上訴人事後以越南新娘不具高中學
      歷而藉故諉責於被上訴人，即非事理之平。從而本院認為系爭合約規定之付款
      方式已為上訴人事前同意，且系爭合約權利義務如經兩造全部履行完畢，要無
      違反平等互惠原則可言，而本件既因上訴人之悔婚違約所致，縱令被上訴人提
      供之服務內容與其欲收取之承辦費用有不相當之情形，被上訴人仍得請求上訴
      人賠償其提出給付之必要費用，故上訴人此部分之主張委無可取。
  (三)上訴人另主張其於九十二年九月三十日簽發交付被上訴人之十五萬元本票，因
      被上訴人服務品質有瑕疵及大部分服務程未完成，遂拒絕給付，並訴請確認被
      上訴人執有上開十五萬元本票之債權不存在云云，惟系爭合約無法繼續履行之
      原因既屬上訴人拒絕受領被上訴人提供之服務，而該項原因之存在復可歸責於
      上訴人之違約所致，已如前述，而依系爭合約陸之九規定「中途如因甲方 (即
      上訴人)因素違約，則其支付乙方 (即被上訴人)之費用不得要求退還」，故被
      上訴人持上開本票請求上訴人給付十五萬元，洵屬票據權利之正當行使，即無
      不合。上訴人事後否認上開十五萬元之票據債務，並進而訴請確認被上訴人執
      有上開十五萬元本票之債權不存在云云，要無可採。
六、綜上所述，兩造於九十二年九月七日簽訂之系爭「委託代辦合約書」內容並無違
    反公平交易法或消費者保護法之情事，系爭合約書仍屬有效，上訴人自應受系爭
    合約內容之拘束，故上訴人依據公平交易法及消費者保護法等規定主張系爭合約
    無效，並請求被上訴人賠償所受損害二十萬二千六百四十五元，及確認被上訴人
    執有上開十五萬元本票債權不存在，尚嫌無據，應予駁回。原審判決駁回上訴人
    全部之請求，其理由與本院或有不同，而其結論並無不當，仍應認上訴為無理由
    。上訴意旨指摘原判決全部為不當，求予廢棄改判，即無理由，應由本院駁回上
    訴人之上訴。
七、再本件事證已臻明確，兩造其餘主張陳述及所提證據資料，核與本判決所得之心
    證結果不生影響，均毋庸再予逐一論述，附此敘明。
八、結論：本件上訴人之上訴為無理由，並依民事訴訟法第四百三十六條之一第三項
    、第四百四十九條第二項、第四百六十三條、第七十八條，判決如主文。
中　　　華　　　民　　　國　　九十三　　年　　　七　　　月　　十六　　　日
                                    臺灣彰化地方法院民事第一庭
                                        審判長法  官　  羅   培   昌
                                              法　官    蔡   紹   良
                                              法　官　  林   金   灶
右為正本係照原本作成
不得上訴。
中　　　華　　　民　　　國　　九十三　　年　　　七　　　月　　十六　　　日
                                          法院書記官　  莊   何   江
